【裁判字號】    97,交上訴,855
【裁判日期】    970820
【裁判案由】    公共危險
【裁判全文】
臺灣高等法院臺中分院刑事判決       97年度交上訴字第855號
上  訴  人
即  被  告  乙○○
                    現因另案於臺灣台南看守所羈押中
選任辯護人  李進建律師
上列上訴人因公共危險案件，不服臺灣臺中地方法院九十六年度
交訴字第三三五號，中華民國九十七年一月三十日第一審判決（
起訴案號：臺灣臺中地方法院檢察署九十六年度偵字第二一三四
二號），提起上訴，本院判決如下：
    主  文
上訴駁回。
    事實及理由
一、本案經本院審理結果，認第一審判決關於上訴人即被告乙○
    ○（以下簡稱為被告）駕駛動力交通工具肇事致人受傷而逃
    逸罪部分，其認事用法及量刑均無不當，應予維持，並引用
    第一審判決書記載之事實、證據及理由（如附件）。
二、本案被告係以下列情詞提起上訴，指摘原判決對伊論科駕駛
    動力交通工具肇事致人受傷而逃逸之罪責不當，即：
（一）伊於將近晚上十一時之案發時間在案發地點之小吃店用餐
      ，被害人丙○○有無撞到伊所停放之車輛，尚不得而知；
      縱使被害人丙○○不慎撞到伊所停放之車輛，此亦非伊之
      過失；縱有過失，亦僅該當過失傷害罪。刑法第一百八十
      五條之四之駕駛動力交通工具肇事致人受傷而逃逸罪，以
      行為人「發動」動力交通工具，並在實際為駕駛行為中肇
      事，為其犯罪構成要件，本案發生時，車輛係在熄火而未
      啟動之狀態，不符合「駕駛行為」及「動力交通工具」之
      要件，應不能對伊論科上開罪責。
（二）伊在案發之後，有前去關切及詢問，被害人丙○○表示無
      礙之後，伊尚向被害人丙○○詢問是否要叫救護車或打電
      話通知其父母，後因被害人丙○○告知「不用」，伊認為
      無事，說「那沒事我要走了」，被害人丙○○沒有說什麼
      ，伊才駕車離去，實無逃逸之意，伊有重聽，確實未聽到
      被害人丙○○之呼喊或拍打引擎蓋之聲音，原判決認定伊
      肇事後逃逸，並非事實。
（三）伊於案發之後已與被害人丙○○和解並為賠償，犯後態度
      良好，伊與大陸籍配偶育有五歲稚女，如執行七個月之有
      期徒刑，家中經濟將失依靠，如不能判決無罪亦請依刑法
      第五十九條之規定減輕刑責。
三、惟查：
（一）本案係因被告於民國（下同）九十六年八月一日二十二時
      三十五分許，將其駕駛之車牌號碼ＷＨ─六三九六號自用
      小客車，停放在臺中縣石岡鄉○○路五十七號「京都小吃
      店」前面之道路邊，因有未緊閉車門之過失，致被害人丙
      ○○於同日二十二時五十五分許騎乘車牌號碼ＸＧ六─五
      八○號之重型機車，沿臺中縣石岡鄉○○路由豐原往東勢
      方向駛至上開地點時，適因被告所駕駛上開自小客車左前
      方駕駛座之車門往外開，被害人丙○○閃避不及，其所騎
      乘之機車在機車優先道擦撞上開外開之車門，以致人車倒
      地而受傷，此情業經被害人丙○○先後於警、偵、審中，
      分別以被害人及證人之身分陳證明確。其所陳述與證述之
      事實，並有道路交通事故調查報告表（一）、（二）、道
      路交通事故現場圖、拍攝肇事現場及受損機車以及被告所
      駕駛上開自小客車左前方駕駛座車門絨布擦痕之照片共計
      十六張、臺中縣東勢鎮農會附設農民醫院診斷證明書、及
      車籍查詢資料等證據在卷可資佐證，信而有徵。而被告除
      於警、偵、審中，均是認被害人丙○○有於上開時、地，
      人車倒地而受傷之事實之外，其於警訊中並坦承被害人丙
      ○○在事故發生之後，確有到其車旁要查看其汽車之舉動
      ；後至原審法院準備程序，被告並進而承認其有被訴過失
      傷害之犯行（見原審卷宗第二四頁），且更與被害人丙○
      ○成立和解並賠償損害。本案被害人丙○○係身體健全之
      成年人，應不致會無故騎乘機車自行摔倒。如被害人丙○
      ○係因他人之過失而致人車倒地受傷，難認其會捨此人於
      不究，而獨誣指被告。而被害人丙○○在本件事故發生之
      後，既已在現場向被告表明其係因被告之上開過失而致人
      車倒地受傷，若無此情，亦難想像被告何以不在現場查證
      即駕車離去之原因。審酌上開各情，被告辯稱：被害人丙
      ○○有無撞到伊所停放之車輛，尚不得而知，且縱使被害
      人丙○○不慎撞到伊所停放之車輛，此亦非伊之過失云云
      ，均難認可信。
（二）又所謂之「駕駛動力交通工具肇事」，係指駕駛動力交通
      工具發生交通事故而言。依據刑法第一百八十五條之四駕
      駛動力交通工具肇事致人死傷而逃逸罪之立法目的，只要
      是在駕駛動力交通工具過程內所發生之交通事故，即該當
      於上開「駕駛動力交通工具肇事」之犯罪構成要件；此從
      「道路交通安全規則」對於汽車之臨時停車及停車均設有
      安全規定，並於「道路交通管理處罰條例」對於疏未遵守
      上開交通安全規定之汽車駕駛人設有處罰規定，益臻明確
      。本案被告因上開原因，將其所駕駛之自小客車臨時停放
      在上開肇事地點，詎未緊閉車門，讓左前方駕駛座之車門
      外開，致被害人丙○○所騎乘之機車因閃避不及，而在機
      車優先道擦撞上開外開之車門，因而人車倒地而受傷，依
      據上開理由，此係屬被告駕駛動力交通工具肇事，應甚明
      確。
（三）再者，本案原判決已敘明如何依據證人丙○○之證詞，而
      說明被告縱有重聽，仍堪認定其有在肇事之後，未經被害
      人丙○○之同意，即逕行駕車逃逸而離開肇事現場之理由
      。本案被害人丙○○人車倒地之後，除身體受傷之外，機
      車亦有受損，應不至會不請求損害賠償。再由其在被告駕
      車離去之後，即報警前來並提出告訴之舉動，足證其自始
      即無放棄求償之意。在此情形，被害人丙○○豈有可能在
      被告未同意賠償且未留下任何姓名、地址及聯絡資料之情
      形下，即同意被告駕車離去？被告此部分所辯有悖情理，
      不足採信。被告上開肇事逃逸之事實既經證人丙○○證述
      甚詳，被告亦不否認其有在未答應賠償損害之前，未等待
      警方前來，亦未留下任何姓名、地址及聯絡資料給被害人
      丙○○，即逕行駕車離去之事實；而其所辯未聽到被害人
      丙○○之聲音、及未看到被害人丙○○阻止其離去之舉動
      等情，亦非他人所能代為體認；其就此部分所辯復又不符
      情理而不足採信；則被告選任辯護人於本院審理期日再請
      求傳喚證人黃添，欲證明被告並無肇事逃逸之故意，本院
      認無必要，併此敘明。
（四）本案被告有累犯之應加重刑罰事由，原判決就被告此部分
      所犯，量處被告有期徒刑七月，已屬法定最輕刑期。而刑
      法第五十九條之酌量減輕其刑，必於犯罪之情狀，在客觀
      上足以引起一般同情，認為即予宣告法定低度刑期，猶嫌
      過重者，始有其適用。本案被告之犯罪情狀並無上開情形
      ，原判決未依據刑法第五十九條之規定酌量減輕其刑，於
      法並無不合。
四、綜上理由，本案被告之上訴核無理由，應予駁回。
五、據上論斷，應依刑事訴訟法第三百七十三條、第三百六十八
    條，判決如主文。
本案經檢察官甲○到庭執行職務。
中    華    民    國    97    年    8     月    20    日
               刑事第三庭  審判長法  官  王  增  瑜
                                 法  官  梁  堯  銘
                                 法  官  廖  柏  基
上列正本證明與原本無異。
如不服本判決應於收受送達後十日內向本院提出上訴書狀，其未
敘述上訴之理由者並得於提起上訴後十日內向本院補提理由書（
均須按他造當事人之人數附繕本）。
                                 書記官   曾  煜  智
中    華    民    國    97    年    8     月    20    日
附件：
臺灣臺中地方法院刑事判決  96年度交訴字第335號
公  訴  人  臺灣臺中地方法院檢察署檢察官
被      告  乙○○  男  56歲（民國○○年○月○日生）
                    身分證統一編號：Ｚ000000000號
                    住臺中縣新社鄉○○街307號
上列被告因公共危險等案件，經檢察官提起公訴（九十六年度偵
字第二一三四二號），本院判決如下：
    主    文
乙○○駕駛動力交通工具肇事，致人受傷而逃逸，累犯，處有期
徒刑柒月。
被訴過失傷害部分，公訴不受理。
    犯罪事實
一、乙○○前因違反森林法案件，經本院以九十年度訴字第一八
    六八號判處有期徒刑八月，經上訴臺灣高等法院臺中分院及
    最高法院，經最高法院以九十四年度臺上字第三四七五號上
    訴駁回確定；嗣再因贓物案件，經臺灣苗栗地方法院以九十
    一年度易字第六○三號判處有期徒刑八月，經上訴臺灣高等
    法院臺中分院，該院以九十二年度上易字第三二一號上訴駁
    回確定，上開兩罪經定應執行刑一年二月，於民國九十四年
    八月十九日入監，於九十五年二月二十日執行完畢。乙○○
    於九十六年八月一日二十二時三十五分許，因與友人相約於
    臺中縣石岡鄉○○路五十七號之「京都小吃店」消費，乃將
    其駕駛之車牌號碼ＷＨ─六三九六號之自用小客車，停放於
    上揭小吃店門前，乙○○原應注意停車時，應緊閉車門，避
    免車門因未閉妥而打開，可能造成用路人及其它車輛碰撞而
    受傷，且依當時情形，並無不能注意之情事，而未將上揭車
    輛之車門閉妥。嗣於同日二十二時五十五分許，適有丙○○
    騎乘車牌號碼ＸＧ六─五八○號重型機車，沿臺中縣石岡鄉
    ○○路由豐原往東勢方向行駛至上揭小吃店門口，因乙○○
    之上揭車輛左前方駕駛座車門未閉妥而打開，致丙○○騎乘
    之上揭機車，因閃避不及而撞及乙○○上揭車輛之駕駛座車
    門，造成丙○○騎乘之機車，人車倒地，丙○○並受有右前
    臂挫傷瘀傷及右側胸部挫傷等傷害（過失傷害部分業已撤回
    告訴，詳後述）。乙○○明知駕駛上開動力交通工具肇事，
    致丙○○受傷，於上揭小吃店外出查看丙○○之傷勢後，竟
    生肇事逃逸之犯意，未採取適當之救護措施，亦未停留現場
    ，而於救護車到來前，即未經丙○○之同意而逕行駕車離開
    現場。嗣丙○○於不及攔阻乙○○駕車駛離，即立刻記下乙
    ○○駕駛車輛之車牌號碼並報警，始循線查知上情。
二、案經丙○○訴由臺中縣警察局東勢分局報告臺灣臺中地方法
    院檢察署檢察官偵查起訴。
    理    由
壹、有罪部分：
一、證據能力部分：
（一）、證人即被害人丙○○（下稱證人丙○○）於偵查中之證
        述，有證據能力：
    １、按刑事訴訟法第一百五十九條之一第二項規定：「被告
        以外之人於偵查中向檢察官所為之陳述，除顯有不可信
        之情況者外，得為證據。」依其文義之形式解釋，為被
        告以外之人於偵查中向檢察官所為之陳述，非顯不可信
        者，得為證據。然九十二年二月六日修正公布之刑事訴
        訟法，為保障被告之反對詰問權，已採納英美之傳聞法
        則，而被告以外之人於偵查中向檢察官所為之陳述，其
        本質屬傳聞證據，依傳聞法則，原無證據能力，係因立
        法者以刑事訴訟法規定檢察官代表國家偵查犯罪、實施
        公訴，依法有訊問被告、證人、鑑定人之權，且實務運
        作時，偵查中檢察官向被告以外之人所取得之陳述，原
        則上均能遵守法律規定，不致違法取供，其可信性極高
        ，為兼顧理論與實務為由，而例外設定其具備非顯不可
        信之要件時，得為證據。至於被告以外之人於偵查中向
        檢察官所為陳述是否具備非顯不可信之要件而具有證據
        能力，法院應就該被告以外之人於審判中及在檢察官面
        前所為陳述之外部附隨之環境或條件，比較判斷之。（
        最高法院九十六年度臺上字第六０六九號判決意旨參照
        ）又按未經被告詰問之被告以外之人，於偵查中向檢察
        官所為之陳述，除顯有不可信之情況者外，係屬有證據
        能力，但為未經完足調查之證據。當事人對於詰問權既
        有處分之權能，則此項詰問權之欠缺，非不得於審判中
        ，由被告行使以補正，而完足為經合法調查之證據，最
        高法院九十六年度臺上字第一八七○號判決意旨可資參
        照。
    ２、經查，本判決所引用之被告以外之人於審判外之陳述，
        雖屬傳聞證據，然證人丙○○於偵查中所為證言，係經
        檢察官先諭知具結之義務及偽證之處罰後，由證人丙○
        ○簽署結文後，再由檢察官詢問。且觀之筆錄內容，係
        檢察官以「車禍發生經過為何？」等問題，由證人丙○
        ○依其己身見聞之經驗，依時間順序連續陳述，筆錄末
        並經證人丙○○閱覽無訛後簽名，故就筆錄製作之客觀
        情況觀之，並無顯有不可信之情況，復於審理中到庭結
        證行交互詰問，以供被告乙○○行使在場權、對質權、
        詰問權及詢問權，用以確保被告乙○○之反對詰問權，
        則被告乙○○就證人丙○○之證言之反對詰問權，已經
        確保，證人丙○○於偵查中之結證供述，已補正為完足
        之證據。從而，依刑事訴訟法第一百五十九條之一第二
        項規定及前揭判決意旨之說明，自得為證據。
（二）、證人丙○○於警詢之供述，於本院審理時已不復記憶部
        分之證述，有證據能力；其餘部分，則無證據能力：
    １、按被告以外之人於檢察事務官、司法警察官或司法警察
        調查中所為之陳述，與審判中不符時，其先前之陳述具
        有較可信之特別情況，且為證明犯罪事實存否所必要者
        ，得為證據，刑事訴訟法第一百五十九條之二定有明文
        。是依本條規定，被告以外之人於檢察事務官、司法警
        察（官）調查時所為之陳述，屬傳聞證據，依同法第一
        百五十九條規定，本無證據能力，必具備「可信性」及
        「必要性」二要件，始例外得適用上開第一百五十九條
        之二規定，認有證據能力，採為證據。此之「必要性」
        要件，必須該陳述之重要待證事實部分，與審判中之陳
        述有所不符，包括審判中改稱忘記、不知道等雖非完全
        相異，但實質內容已有不符者在內，且該審判外之陳述
        ，必為證明犯罪之待證事實存在或不存在所不可或缺，
        二者兼備，始足當之。故此所謂「為證明犯罪事實存否
        所必要者」，既必須達不可或缺之程度，自係指就具體
        個案案情及相關卷證判斷，為發現實質真實目的，認為
        除該項審判外之陳述外，已無從再就同一供述者，取得
        與其上開審判外陳述之相同供述內容，倘以其他證據代
        替，亦無從達到同一目的之情形而言，最高法院九十五
        年度臺上字第四四一四號判決意旨參照。
    ２、是以，證人丙○○於九十六年八月二日、八月三日於警
        詢之供述，雖屬傳聞證據，而觀之證人丙○○於本院九
        十七年一月十六日審理時結證時，就車禍發生之經過，
        有部分細節已因時間久遠不復記憶而答稱「不知道」、
        「不記得」等語，故就上揭二次警詢筆錄之供述，於本
        院審理時證人丙○○能清楚證述且內容與警詢供述相符
        部分，固由本院逕採其審理中之結證內容為證據，則此
        部分之證述，因不符合刑事訴訟法第一百五十九條之二
        所稱之「與審判中不符」之要件，故無證據能力。
    ３、然就上揭已因時間久遠不復記憶部分，揆諸上揭判決意
        旨，核屬「雖非完全相異，但實質內容已有不符者」之
        情形，且因證人丙○○已不復記憶，亦足認已無從再就
        同一供述者，取得與上開審判外陳述之相同供述內容；
        又本件由檢察官所提證據，及被告乙○○之供述，佐以
        證人丙○○之證述交互參照，並無其它路人之資料可供
        本院傳喚佐證，從而，倘以其他證據代替，亦無從達到
        同一目的之情形。是以，證人丙○○於警詢中之證述，
        其中關於本院審理時已不復記憶之部分，乃係證明被告
        乙○○犯罪之待證事實存在所不可或缺，揆諸上揭判決
        意旨，應認有證據能力。
（三）、卷附東勢鎮農會附設農民醫院（下稱農民醫院）診斷證
        明書一紙（見臺中縣警察局東勢分局中縣東警偵字第○
        九六○○○二三四一四號卷，下稱警卷，第三十一頁）
        ，性質上雖亦屬被告以外之人於審判外之書面陳述，而
        為傳聞證據。惟農民醫院係為證人丙○○看診之醫院，
        其出具之診斷證明書應屬從事業務之醫護人員於例行性
        之醫療過程中所須製作之紀錄文書，且無顯不可信之情
        況，依刑事訴訟法第一百五十九條之四第二款之規定，
        自得採為認定本件犯罪事實所憑之證據（最高法院九十
        五年度臺上字第一四四九號判決可資參照）。
（四）、卷附道路交通事故調查報告表（一）、（二）、道路交
        通事故現場圖及現場照片十六張（參警卷第三十二頁至
        四十三頁）、車籍資料查詢（參警卷第二十二頁）及臺
        中縣警察局疑似道路交通事故肇事逃逸追查表（參警卷
        第二十頁，下稱「疑似道路交通事故肇事逃逸追查表」
        ），均有證據能力：
    １、按除顯有不可信之情況外，公務員職務上製作之紀錄文
        書、證明文書，得為證據，刑事訴訟法第一百五十九條
        之四第一款定有明文。復按刑事訴訟法第一百五十九條
        之四對於具有高度特別可信之文書如公務文書等，在兼
        具公示性、例行性或機械性、良心性及制裁性等原則下
        ，雖屬傳聞證據，例外容許作為證據使用。因此，採取
        容許特信性文書作為證據，應注意該文書之製作，是否
        係於例行性的公務或業務過程中，基於觀察或發現而當
        場或即時記載之特徵（最高法院九十四年度臺上字第一
        三六一號判決意旨參照）。
    ２、故員警於處理道路交通事故之際，依程序均須製作道路
        交通事故調查報告表（一）、（二）、道路交通事故現
        場圖，並依現場狀況，以科學儀器之相機拍攝現場照片
        ，若肇事者已逃離現場，亦必須就現場目擊者證述內容
        ，據以追查可能之肇事者，並就追查經過製作「疑似道
        路交通事故肇事逃逸追查表」，故上揭文書乃公務員依
        職權所為，與其責任、信譽攸關，如有錯誤、虛偽、公
        務員可能因此負擔刑事及行政責任，從而其正確性自較
        高，且該等文書係經常處於可受公開檢查之狀態，其真
        實性自屬較高，自得作為被告或犯罪嫌疑人所犯犯罪事
        實嚴格證明之紀錄，故依刑事訴訟法第一百五十九條之
        四第一款之規定，自有證據能力。
    ３、另車籍資料查詢表，係車籍監理單位職掌之公務員，將
        車籍相關資料，諸如車主名稱、身分證字號、地址、車
        輛之廠牌、出廠年月、車牌號碼、顏色、排氣量、引擎
        號碼等事先登載，嗣由承辦員警以公務電腦輸入查詢後
        加以列印，性質上亦屬車籍監理單位之公務員於其職務
        上製作之紀錄文書，依刑事訴訟法第一百五十九條之四
        第一款規定，亦有證據能力。
二、實體部分：
（一）、訊據被告乙○○固坦承於上揭時、地與證人丙○○發生
        碰撞，並致證人丙○○受有前揭傷害之事實，惟矢口否
        認有何肇事逃逸之犯行，辯稱：當日事故發生後，伊有
        下車查看證人丙○○之傷勢，嗣將證人丙○○扶到人行
        道後，詢問證人丙○○是否須聯絡家人或救護車，因證
        人丙○○說沒事伊才離開，故伊並無肇事逃逸云云。惟
        查：
    １、被告乙○○於上揭時、地與證人丙○○發生碰撞，並致
        證人丙○○受有前開傷害等情，除據被告乙○○供承不
        諱外，復經證人丙○○於警詢、偵查及本院審理時證述
        明確，並有農民醫院診斷證明書一紙、道路交通事故調
        查報告表(一)、(二)、道路交通事故現場圖、現場照片十六
        張、車籍資料─基本資料詳細查詢等附卷可稽，應可認
        定。
    ２、另被告乙○○於肇事後，未停留現場等待救護車抵達，
        即逕自駕駛車輛離去，嗣經證人丙○○記明車號報案後
        ，始由員警依車號追查而循獲乙節，除有被告乙○○上
        揭部分自白外，復有證人丙○○於警詢、偵查及本院審
        理中證述綦詳，並有上揭「疑似道路交通事故肇事逃逸
        追查表」乙紙在卷可參，自亦堪信為真實。
    ３、被告乙○○雖以前揭等詞置辯，然按：
      (1)刑法第二百七十六條第一項之過失致人於死罪及同法第
        二百八十四條第一項之過失傷害罪，係針對行為人應注
        意、能注意、而不注意之過失行為予以非難，而八十八
        年四月二十一日增訂之同法第一百八十五條之四之肇事
        致人死傷逃逸罪，則以處罰肇事後逃逸之駕駛人為目的
        ，俾促使駕駛人於肇事後能對被害人即時救護，以減少
        死傷，是該罪之成立祇以行為人有駕駛動力交通工具肇
        事，致人死傷而逃逸之事實為已足，至行為人之肇事有
        否過失，則非所問，二者之立法目的及犯罪構成要件截
        然不同，最高法院九十二年度臺上字第四五五二號判決
        意旨參照。又按道路交通管理處罰條例有關駕車肇事逃
        逸之處罰規定，其目的既在於維護交通安全，加強救護
        ，減少被害人之死傷，並促使駕駛人肇事後能對被害人
        即時救護；則汽車駕駛人駕車肇事後，依照前述規定即
        有「停留現場」及「照顧救護受傷之被害人」等義務，
        且該項義務於行為人駕車肇事致他人受傷當時即已存在
        ，尚不因當事人肇事時之心理狀況不同而有所差異。至
        於駕駛人肇事後離開現場之行為，究竟係起因於心中緊
        張害怕、慌張、被害人態度不友善，或是欲向他人求援
        等情事，則係其肇事後逃離現場之動機問題，該車輛駕
        駛人尚難僅據此即欲解免其業已觸犯之肇事逃逸違規責
        任，臺灣高等法院臺南分院九十五年度交抗字第一六一
        號裁判要旨亦可參。復按刑法第一百八十五條之四駕駛
        動力交通工具肇事致人死傷而逃逸罪之立法目的，乃為
        維護交通，增進行車安全，促使當事人於事故發生時，
        能對被害人即時救護，減少死傷，以保護他人權益並維
        護社會秩序。又其立法精神在於交通事故一旦發生，且
        發生人員傷亡之情況，不論是撞人或被撞，或是因其他
        事故而造成死傷，只要是在駕駛動力交通工具過程內所
        發生者，參與這整個事故過程的當事人皆應協助防止死
        傷之擴大，蓋如駕駛人於事故發生後，隨即駕車逃離現
        場，不僅使肇事責任認定困難，更可能使受傷之人喪失
        生命或求償無門。且刑法第一百八十五條之四具有遺棄
        罪之性質，乃參照刑法第二百九十四條第一項之刑度來
        增設，又刑法就無義務者之遺棄（第二百九十三條）與
        有義務者之遺棄（第二百九十四條）訂有不同之罪責。
        駕駛汽車肇事致人受傷或死亡，依道路交通管理處罰條
        例第六十二條規定，汽車駕駛人有採取救護或其他必要
        措施並向警察機關報告之義務，由此可知，因汽車駕駛
        人之故意、過失肇事致人傷亡者，汽車駕駛人本即負有
        救護義務，若未予以救護，除有違該條例第六十二條之
        規定外，尚構成刑法第二百九十四條第一項之遺棄罪。
        然第一百八十五條之四的救謢義務則不以汽車駕駛人因
        故意或過失肇事致人傷亡為必要，只要其為該交通事故
        之現場當事人，則對事故現場之傷亡人員皆有救護之義
        務，此即為本條與第二百九十四條第一項之區別所在。
        因此，本條所欲規範者乃當事人於交通事故發生時（不
        論其有無故意或過失）遺棄被害人於不顧的逃逸行為，
        且若謂當事人之救護義務須視其有無故意、過失而定，
        則不僅有違刑法第一百八十五條之四的立法目的與精神
        ，從而，本條文之功能亦將喪失殆盡。故所謂駕駛動力
        交通工具肇事，乃指駕駛動力交通工具發生交通事故，
        而非指因故意或過失導致事故發生而逃逸者，始成立本
        罪。故某甲仍成立刑法第一百八十五條之四之駕駛動力
        交通工具肇事致人死傷而逃逸罪，臺灣高等法院九十年
        度交上訴字第一五九號判決意旨、臺灣高等法院九十一
        年庭長法律問題研討會等均足值參照。又按同法第一百
        八十五條之四駕駛動力交通工具肇事致人死傷而逃逸罪
        ，只須有駕駛動力交通工具肇事，致人死傷，而有逃逸
        之事實，罪即成立，不以肇事之發生須有過失責任為要
        件（最高法院八十九年度臺上字第七六二二號、九十三
        年度臺上字第五五九九號刑事判決要旨參照）。
      (2)證人丙○○於本院審理時證稱：伊下班騎機車行經本件
        事發地點，因撞到車子駕駛座的車門而倒地受傷，並被
        送醫急救。之所以會撞到車門之原因並不清楚，伊機車
        燈照到被告乙○○之車輛時，就看到車門，當時已來不
        及閃避。該車停在路邊並無開啟警示燈，倒地後確有被
        人攙扶，被告乙○○也有來攙扶伊到旁邊稍坐，被告乙
        ○○有問伊有沒有怎麼樣？要不要送醫？因伊當時意思
        尚清楚，就回答不用，被告乙○○跟伊說如果沒有什麼
        事，被告乙○○即要離開，伊隨即向被告乙○○講先不
        要走，因為伊要先確認那臺車是何人所有，後來伊有走
        過去看車子，當時被告乙○○已坐在駕駛座上，伊叫被
        告乙○○不要走，並且擋在被告乙○○駕駛座玻璃之正
        前方，被告乙○○則先倒車，然後再駛離，伊確實有拍
        被告乙○○之車子引擎蓋一、二下，但被告乙○○仍然
        駕車離開，伊便將車號記下等語（見本院卷第四十三頁
        ），核與證人丙○○於偵查中結證述：被告乙○○當時
        車輛左邊之車門全開，伊稍微閃一下，但沒有閃過就撞
        上，倒地後被告乙○○有過來，將伊攙扶至路旁，並詢
        問伊是否須叫救護車？伊稱要去看被告乙○○之車門，
        但被告乙○○不讓伊去看車門，並說如果伊情況還好，
        被告乙○○就要走了，伊當時叫被告乙○○不要走，伊
        要叫警察來，但被告乙○○就不理伊而直接開車離開…
        因為伊擋在被告乙○○車子前面，不讓被告乙○○走，
        但被告乙○○還是開動，伊因怕遭被告乙○○撞，只好
        閃開讓被告乙○○離開，當時被告乙○○並沒有留下電
        話及姓名即駕車離開等語（見臺灣臺中地方法院檢察署
        九十六年度偵字第二一三四二號第，下稱偵卷，第十一
        頁），輔以被告乙○○於本院審理時曾自承：伊當時在
        倒車，倒車好後，就看到證人丙○○站在伊駕駛座旁邊
        ，手裡拿著手機等語（見本院卷第四十七頁）相符，足
        證被告乙○○確有逃逸之事實無訛。
      (3)另觀之證人丙○○與被告乙○○並無仇怨，甫遭遇車禍
        事故，衡情當驚恐不已，當無可能在第一時間，先虛偽
        應稱沒事、不用叫救護車等語後，待被告乙○○駕車離
        去之際，才記下車號並立即報警，以保全證據而作實構
        陷被告乙○○。且證人丙○○於事發後約莫三小時，即
        於臺中縣警察局交通隊東勢交通小隊製作筆錄，並向員
        警為上述說明，亦有證人丙○○之警詢筆錄所載之製作
        時間及「疑似道路交通事故肇事逃逸追查表」等可佐，
        該陳述應係出自於真實之反應甚明。準此，證人丙○○
        證述被告乙○○於車禍後，未為適當之救護，亦未留下
        任何聯絡方式，而未經其同意，即逕行離去等情互核相
        符，且與證人丙○○於第一時間，向員警所反應之情形
        相吻合，而堪採信。
      (4)另本件被告乙○○於檢視證人丙○○之傷勢後，固曾詢
        問是否須呼叫救護車乙節，然觀之上揭就刑法第一百八
        十五條之四立法目的之闡釋可知，刑法第一百八十五條
        之四之立法目的，在課與肇事者有即時救助之義務，而
        證人丙○○本件所受傷害，能否得到即時救助，端賴被
        告乙○○是否停留原地、積極幫助呼叫救護車，甚至被
        告乙○○本身既駕駛自小客車，亦有能力得即時將證人
        丙○○送往鄰近醫院急救，故被告乙○○僅將已受傷之
        證人丙○○攙扶至人行道後，即駕駛離去，揆諸上揭判
        決意旨說明，自仍構成肇事逃逸罪無訛，被告乙○○所
        辯，委無足採。
      (5)而被告乙○○曾辯稱其有重聽，沒聽到證人丙○○叫伊
        不要走云云。然查上揭被告乙○○患有重聽之辯，縱然
        屬實，充其量亦僅能作為被告乙○○惡性是否重大即量
        刑因素之參考，而觀之證人丙○○上揭於車發後站立於
        被告乙○○所駕駛之車輛前方，以試圖阻擋被告乙○○
        駕車離去，且被告乙○○亦自承倒車後要離開時即見證
        人丙○○在其駕駛座旁，並持行動電話乙節，則縱被告
        乙○○因重聽而無法清楚聽聞證人丙○○要求不能離去
        之請求，但由常情觀之，被告乙○○已知證人丙○○係
        因碰撞其車輛始倒地受傷，經其攙扶至路旁後，證人丙
        ○○又跑至其車輛前方乙節，以常人之智識程度即可輕
        易推知證人丙○○之意乃在要求被告乙○○暫留現場而
        不應離開，故被告乙○○仍執意駕車離去，其有肇事逃
        逸之犯意甚明，被告乙○○所辯，委無足採。
    ４、綜上所述，被告乙○○所辯應無足採，本案事證明確，
        被告前開犯行應可認定。
二、核被告乙○○所為，係刑法第一百八十五條之四之肇事逃逸
    罪。又查被告乙○○前因違反森林法案件，經本院以九十年
    度訴字第一八六八號判處有期徒刑八月，經上訴臺灣高等法
    院臺中分院及最高法院，經最高法院以九十四年度臺上字第
    三四七五號上訴駁回確定；嗣再因贓物案件，經臺灣苗栗地
    方法院以九十一年度易字第六○三號判處有期徒刑八月，經
    上訴臺灣高等法院臺中分院，該院以九十二年度上易字第三
    二一號上訴駁回確定，上開兩罪定應執行刑一年二月，於九
    十四年八月十九日入監，於九十五年二月二十日執行完畢，
    有卷附臺灣高等法院被告前案紀錄表在卷可稽，其前受徒刑
    之執行完畢，五年以內故意再犯有期徒刑以上之罪，為累犯
    ，應依刑法第四十七條第一項規定加重其刑。爰審酌被告乙
    ○○肇事後，致證人丙○○受有前述傷勢，竟未停留現場即
    逕自離開，應予非難，惟念及被告乙○○犯後就過失傷害部
    分與證人丙○○達成和解，暨被告乙○○於本院審理時就肇
    事逃逸部分矢口否認犯行，犯後態度仍屬不佳，與其犯罪手
    段、所生危害等一切情狀，量處如主文第一項所示之刑。
貳、公訴不受理部分：
一、公訴意旨另以：被告乙○○於九十六年八月一日二十二時三
    十五分許，因與友人相約於臺中縣石岡鄉○○路五十七號之
    「京都小吃店」消費，乃將其駕駛之車牌號碼ＷＨ─六三九
    六號之自用小客車，停放於上揭小吃店門前，被告乙○○原
    應注意停車時，應緊閉車門，避免車門因未閉妥而打開，可
    能造成用路人及其它車輛碰撞而受傷，且依當時情形，並無
    不能注意之情事，而未將上揭車輛之車門閉妥。嗣於同日二
    十二時五十五分許，適有證人丙○○騎乘車牌號碼ＸＧ六─
    五八○號重型機車，沿臺中縣石岡鄉○○路由豐原往東勢方
    向行駛至上揭小吃店門口，因被告乙○○之上揭車輛左前方
    駕駛座車門未閉妥而打開，致證人丙○○騎乘之上揭機車，
    因閃避不及而撞及被告乙○○上揭車輛之駕駛座車門，造成
    證人丙○○騎乘之機車，人車倒地，證人丙○○並受有右前
    臂挫傷瘀傷及右側胸部挫傷等傷害，因認被告乙○○涉犯刑
    法二百八十四條第一項前段過失傷害罪嫌。
二、按告訴乃論之罪，其告訴經撤回者，應諭知不受理之判決，
    ，刑事訴訟法第三百零三條第三款定有明文。本件被告乙○
    ○經檢察官以刑法第二百八十四條第一項前段之過失傷害罪
    提起公訴，依照同法第二百八十七條前段規定係屬告訴乃論
    之罪，茲經告訴人即證人丙○○於本院辯論終結前具狀撤回
    告訴，有聲請撤回告訴狀乙紙在卷可稽（本院卷第十六頁）
    ，爰依法諭知不受理之判決。
據上論斷，應依刑事訴訟法第二百九十九條第一項前段、第三百
零三條第三款，刑法第一百八十五條之四，第四十七條第一項，
判決如主文。
本案經檢察官郭景東到庭執行職務。
中    華    民    國    97    年    1     月    30    日
                  刑事第十一庭  審判長法  官  王世華
                                      法  官  丁智慧
                                      法  官  林慶郎
以上正本證明與原本無異
如不服本判決，應於收受本判決後十日內向本院提出上訴書狀，
其未敘述上訴理由者，並得於提起上訴後十日內向本院補提理由
書狀（均須按他造當事人之人數附繕本）
                                      書記官  廖日晟
中    華    民    國    97    年    1     月    30    日
附錄論罪科刑法條
中華民國刑法第185條之4
駕駛動力交通工具肇事，致人死傷而逃逸者，處六月以上五年以
下有期徒刑。


司法院資訊處製作；財團法人民間司法改革基金會備份。
